臺灣臺北地方法院刑事判決　　　　　　　99年度易字第1680號
公　訴　人　臺灣臺北地方法院檢察署檢察官
被　　　告　甲○○
上列被告因竊盜案件，經檢察官聲請以簡易判決處刑（99年度偵
字第10145號），本院認不宜以簡易判決處刑，改依通常審判程
序，判決如下：
    主  文
甲○○無罪。
    理  由
一、公訴意旨略以：被告甲○○意圖為自己不法所有，於民國99
    年4月20日11時許，在位於臺北市○○區○○路12號2樓「新
    光三越」百貨公司A8館2樓之「DISSONA」專櫃內，趁店員楊
    玟欣不注意之際，徒手竊取楊玟欣所管領之軟皮蝴蝶中型背
    包1個，得手後，旋將之揹於身上離去。嗣於楊玟欣將皮包
    失竊之情經通報樓層主管何志偉後，適見被告揹上開竊得之
    皮包自其專櫃前經過，隨即攔停被告並通報警方到場處理。
    因認被告涉犯刑法第320條第1項之竊盜罪嫌等語。
二、按被告以外之人於審判外之陳述，雖不符刑事訴訟法第159
    條之1至第159條之4之規定，而經當事人於審判程序同意作
    為證據，法院審酌該言詞陳述或書面陳述作成時之情況，認
    為適當者，亦得為證據，刑事訴訟法第159條之5第1項定有
    明文。本件檢察官、被告於本院審判程序時，就本判決所引
    用其他審判外之言詞或書面陳述，均明示同意有證據能力，
    本院審酌該具有傳聞證據性質之證據，其取得過程並無瑕疵
    ，與待證事實具有關聯性，證明力非明顯過低，以之作為證
    據係屬適當，認俱得為證據。
三、次按行為時因精神障礙或其他心智缺陷，致不能辨識其行為
    違法或欠缺依其辨識而行為之能力者，不罰，刑法第19條第
    1 項定有明文。又被告行為不罰者，應諭知無罪之判決。刑
    事訴訟法第301條第1項後段亦定有明文。
四、公訴意旨認被告涉有上開竊盜罪嫌，係以證人即被害人楊玟
    欣、證人何志偉於警詢及偵查中之證詞、卷附贓物認領保管
    單、監視器翻拍照片等為其論據。訊據被告堅詞否認有何竊
    盜犯行，辯稱：伊自92年起即在臺北市市立聯合醫院就診，
    經診斷認伊患有精神分裂症等語。經查：
    (一)被告確有於前開時、地，竊取證人楊玟欣所管領之皮包
        ，並於得手後將之揹於身上離去，嗣當場為證人楊玟欣
        所發現，並旋即報警查獲之事實，業據被告於本院審理
        中供承不諱（見本院卷第108頁），核與證人即被害人
        楊玟欣、證人何志偉於警詢、偵查時證述情節相符（見
        偵卷第15-16、18-19、43-44頁），復有贓物認領保管
        單、監視器翻拍照片等附卷可稽（同上偵卷第29、31-3
        2頁），是被告竊盜之事實，應堪予認定。
    (二)被告於87年間，即因情緒不穩之故，前往臺北市立療養
        院就醫，經診斷後認被告憂鬱症狀明顯，於88年間，又
        因無故在六福客棧騷擾住客，經通報110後，由家人送
        醫就診，並留院觀察1月餘，嗣於92年8月25日，因在臺
        大物理系館騷擾，並有自傷、傷人之虞，遭臺北市立療
        養院醫生強制入院，並於93年1月19日出院，迄至99年
        間仍有多次住院治療紀錄，至本案發生前即99年4月4日
        ，被告又經醫院留院觀察評估精神症狀，迄至99年4月7
        日經認定無住院必要，惟屬嚴重病人，應持續門診追蹤
        ，此有臺北市立聯合醫院99年10月4日函覆之被告病歷
        資料在卷可憑（見本院卷臺北市立聯合醫院病歷卷），
        顯見被告於本件案發時間前，確因精神疾病長期接受醫
        院治療，惟並未因此痊癒甚明。
    (三)經本院審酌被告上開供述及病歷之記載，依職權函送臺
        灣大學醫學院附設醫院就其上開行為進行精神鑑定，其
        鑑定結果認為：「甲員之臨床精神科診斷為躁鬱症，但
        由病程看來亦不能排除是情感性精神分裂症。據臺北市
        立聯合醫院、國泰醫院等記載，甲員之精神症狀多為情
        緒易怒、誇大、被害妄想、自言自語等症狀，其程度已
        影響其工作和人際關係等功能。一般而言，躁症之症狀
        未經治療時，平均約需三個月左右才能回到正常，而甲
        員過去接受治療之紀錄顯示，即使在住院接受積極藥物
        治療之後，甲員須經18天之後，其躁症才能稍回復穩定
        。案發前甲員於99年4月7日離開臺北市立聯合醫院松德
        院區急診時，仍有明顯症狀，直至案發當天99年4月20
        日僅經過13天，若無藥物治療下，甲員當時精神病狀不
        穩定可能性居高。‧‧‧而妄想之特性即在於，即使有
        力之反證存在時，妄想者仍堅持其妄想而不為所動。因
        之，在甲員當時之妄想世界中，甲員視其涉案行為具道
        德上或法律上之正當性，並非竊盜行為，認為甲員自己
        只是受友之託幫忙拿朋友的包包或拿著自己的包包，即
        使執法人員在旁也不應將自己逮捕，因此其並無辨識涉
        案行為之能力。‧‧‧總結而言，甲員於涉案當時，其
        精神症狀之本質及程度皆嚴重影響其犯案當時之判斷能
        力，致其精神障礙或心智缺陷，欠缺辨識該行為違法之
        能力；而就其行為之控制而言，甲員當時依其辨識而行
        為之能力並未有顯著減低之情形等情，此有國立臺灣大
        學醫學院附設醫院100年3月1日校附醫精字第100470002
        5號函附之被告精神鑑定報告書在卷可考（見本院卷第
        94-99頁）。該鑑定報告係參酌被告就醫紀錄，瞭解被
        告之生活疾病史，本於專業知識與臨床經驗，綜合判斷
        被告之症狀所為之判斷，無論鑑定機關之資格、理論基
        礎、鑑定方法及論理過程，自形式上及實質上而言，均
        無瑕疵，堪認上開鑑定報告書之結論可採，足認被告上
        開精神疾病確已造成被告欠缺辨識行為違法之能力。復
        參以，被告於本院時本供稱：當天有在伊身上查獲系爭
        背包，但系爭背包係吳東昕、廖秀宜竊取後丟至伊身上
        （見本院卷第47頁背面）；其後改稱：系爭背包係廖秀
        宜竊取後丟至伊身上，所以監視器攝得伊揹系爭背包之
        情形等語，惟同次準備程序中，被告亦供稱：系爭背包
        並非伊所揹，並非伊所拿取等語（見本院卷第64頁背面
        ），而證人何志偉於偵查中則證稱查獲被告之時，被告
        係向伊表示系爭背包係其購買（見偵卷第44頁），是自
        被告上開陳述情節以觀，被告確實有妄想情形，且前後
        反覆不一致，欠缺邏輯性，加以被告確實長久以來患有
        精神疾病之情，堪認被告於上開行為時，確實因精神障
        礙或其他心智缺陷，致不能辨識行為違法，而無刑事責
        任甚明。
    (四)綜上，本件被告雖有於上開時、地，拿取證人楊玟欣所
        管領之皮包之情事，然其為上開行為之際，既欠缺辨識
        行為違法之能力，揆諸前揭法條意旨，自屬不罰，依法
        應諭知無罪之判決。
五、末按因第19條第1項之原因而不罰者，其情狀足認有再犯或
    有危害公共安全之虞時，令入相當處所，施以監護，刑法第
    87條第1項定有明文。而前開精神鑑定書固建議：「然而，
    過去甲員已曾經因為症狀惡化而取用他人物品，並曾因此遭
    到判刑，本次之涉案情境與前次類似，則甲員病識感仍不佳
    ，‧‧‧則甲員將來因不配合治療而致病情惡化，產生類似
    涉案行為之可能性，值得考慮，因此將來甲員或有接受強制
    社區治療之必要」（見本院卷第98頁背面）乙節，雖被告於
    本件案發前，因其本身無病識感，而未能規則就醫，業如前
    述，可認被告有未能主動持續前往接受精神科醫師治療之情
    形。惟保安處分之措施本含社會隔離、拘束身體自由之性質
    ，其限制人民之權利，實與刑罰相同，則本諸憲法保障人權
    之意旨與刑法之保護作用，法院於適用該法條而決定應否執
    行特定之保安處分時，即應受比例原則之規範，俾以保安處
    分之宣告，能與行為人所為行為之嚴重性、行為人所表現之
    危險性及對於行為人未來行為之期待性相當。前開鑑定報告
    係認被告將來有不配合接受治療時，始有考慮接受強制治療
    之必要，若能監督其定期接受治療，應已足避免其再犯或有
    危害公共危險之行為，本院認其所為本件犯行之嚴重性、所
    表現之危險性等，尚未達於應與社會隔離之情況，應無宣告
    監護處分之必要性，併此敘明。
據上論斷，應依刑事訴訟法第452條、第301條第1項後段，判決
如主文。
本案經檢察官李彥霖到庭執行職務。
中    華    民    國   100    年    3     月    30    日
                  刑事第十七庭  法  官  楊雅清
上正本證明與原本無異。
如不服本判決應於收受送達後10日內向本院提出上訴書狀，並應
敘述具體理由；其未敘述上訴理由者，應於上訴期間屆滿後20日
內向本院補提理由書（均須按他造當事人之人數附繕本）「切勿
逕送上級法院」。告訴人或被害人如對於本判決不服者，應具備
理由請求檢察官上訴，其上訴期間之計算係以檢察官收受判決正
本之日期為準。
                                書記官  吳俊龍
中    華    民    國  100    年    3      月    30    日